【裁判字號】    99,判,4
【裁判日期】    990114
【裁判案由】    建築法
【裁判全文】
最  高  行  政  法  院  判  決
                                         99年度判字第4號
上  訴  人  甲○○
被 上訴 人  臺北市政府都市發展局
代  表  人  乙○○
上列當事人間建築法事件，上訴人對於中華民國96年10月25日臺
北高等行政法院96年度訴字第422號判決，提起上訴，本院判決
如下：
    主  文
上訴駁回。
上訴審訴訟費用由上訴人負擔。
    理  由
一、上訴人經人檢舉於坐落臺北市中正區○○○街92號1樓建築
    物騎樓柱，未經許可擅自設置招牌廣告（廣告內容：明鏡法
    律事務所．．．，下稱系爭招牌廣告），案經臺北市政府工
    務局（建築管理業務自民國95年8月1日起移撥被上訴人）查
    認屬實，乃以95年3月17日北市工建字第09561262300號函通
    知上訴人上開行為未依建築法第25條規定申請設置許可，且
    不符臺北市廣告物暫行管理規則第28條第3款規定，限上訴
    人於文到10日內自行拆除。上訴人不服，第1次向臺北市政
    府提起訴願，經該府以95年7月19日府訴字第09584849900號
    訴願決定：「原處分撤銷，由原處分機關於決定書送達之次
    日起50日內另為處分。」嗣經被上訴人依上開訴願決定撤銷
    意旨重新審查，審認上訴人行為屬未依建築法第97條之3第2
    項規定申請審查許可，且不符臺北市廣告物暫行管理規則第
    28條第3款規定，乃以95年7月28日北市工建字第0956927170
    0號函限上訴人於文到10日內自行拆除。上訴人逾期仍未改
    善，被上訴人乃依建築法第95條之3規定，以95年8月23日北
    市都建字第09569874800號函處上訴人新臺幣（下同）4萬元
    罰鍰，並命於文到10日內依規定自行拆除（下稱原處分），
    上訴人不服，提起訴願，遭決定駁回，遂提起本件行政訴訟
    。
二、上訴人起訴主張：上訴人於82年6月21日設置系爭招牌廣告
    ，依行為當時之法規，並無禁止設置或違規情事，原處分顯
    有違反處罰法定原則及從新從輕原則。建築法第97條之3第1
    項規定係於92年6月5日增訂公佈，臺北市廣告物暫行管理規
    則係於90年12月25日訂定發布，自無從溯及拘束上訴人於82
    年6月21日設置系爭招牌廣告之行為。系爭招牌廣告係平面
    附著於單一之外柱牆面上，並未違反臺北市廣告物暫行管理
    規則第28條第3款規定。系爭招牌廣告屬小型招牌廣告，依
    內政部招牌廣告及樹立廣告管理辦法第3條第1款規定，為免
    申請雜項執照之招牌廣告。是原處分顯有違誤等語，求為判
    決撤銷訴願決定及原處分關於罰鍰部分。
三、被上訴人則以：建築法第95條之3及第97條之3規定公布施行
    後，系爭招牌廣告物仍持續設置使用，違法狀態繼續存在，
    被上訴人通知上訴人改善或補辦手續，並無溯及適用問題，
    前揭規定不僅規範公告施行後之招牌廣告，對公告施行前之
    廣告物，仍違法設置者亦在規範範圍內。又依同法第4、7、
    25條規定可知招牌廣告係雜項工作物屬建築物，非經申請主
    管機關審查許可並發給執照不得擅自使用，復以同法第97條
    之3第1、2項規定，雖一定規模以下之招牌廣告得免申請雜
    項執照，但仍應向主管機關申請審查許可，不得擅自建造使
    用，可知系爭標的仍需申請審查許可，上訴人未申請審查許
    可，係屬違法。原處分係針對上訴人持續違法設置廣告物之
    「狀態」，依建築法第97條之3規定為處分，與設置行為時
    點之法律規定無涉，並無此原則之適用。是原處分並無違法
    ，本件上訴人之訴為無理由等語，資為抗辯，求為判決駁回
    上訴人之訴。
四、原審斟酌全辯論意旨及調查證據之結果，以：（一）臺北市
    廣告物暫行管理規則第28條第3款規定所指「外柱及外柱間
    」不得設置招牌廣告，係指單一外柱及外柱與另一外柱間不
    得有招牌廣告物設置之謂，非單指外柱與另一外柱之中間之
    情形。查系爭招牌廣告係平面附著於單一之外柱牆面上，有
    照片可稽，並為上訴人所不爭，揆諸前揭規定，核屬於「外
    柱及外柱間」設置招牌廣告之情形甚明。又按建築法第97條
    之3第1、2項雖規定，一定規模以下之招牌廣告得免申請雜
    項執照，但仍應向主管機關申請審查許可，不得擅自建造使
    用。系爭招牌廣告物未依建築法規定，事先向被上訴人申請
    審查取得設置之許可，即擅自設置，不管規模如何或是否須
    申請雜項執照，均係違法。是上訴人有違反建築法第95條之
    3規定之行為，要堪認定。（二）按違反行政法上義務之處
    罰，以行為時之法律或自治條例有明文規定者為限，行政罰
    法第4條有明文規定。查系爭招牌廣告物之查報日為95年3月
    17日，已在建築法第95條之3及第97條之3規定公布施行後，
    上訴人行為屬未依建築法第97條之3第2項規定申請審查許可
    ，且不符臺北市廣告物暫行管理規則第28條第3款規定，經
    被上訴人以95年7月28日北市工建字第09569271700號函限上
    訴人於文到10日內自行拆除。上訴人逾期仍未改善，被上訴
    人乃依建築法第95條之3規定，以原處分裁處上訴人4萬元罰
    鍰，並命於文到10日內依規定自行拆除，並無違反處罰法定
    原則。（三）按裁處後法律或自治條例有變更者，適用行政
    機關最初裁處時之法律或自治條例。但裁處前之法律或自治
    條例有利於受處罰者，適用最有利於受處罰者之規定，行政
    罰法第5條固有明文規定。惟查原處分係以系爭招牌廣告查
    報時(95年3月17日)之現行建築法第97條之3第1項規定（92
    年6月5日增訂公布）及臺北市廣告物暫行管理規則(90年12
    月25日訂定發布)，為處罰依據，並無新舊法比較適用之問
    題，亦無違反從新從輕原則可言。（四）按建築法第97條之
    3第2項規定並非僅規範公告施行後之招牌廣告或樹立廣告行
    為，對公告施行前已存在之廣告物，亦為規範管理之範圍。
    系爭招牌廣告之查報日為95年3月17日，係於建築法第95條
    之3及第97條之3規定公布施行後，仍持續設置使用，違法狀
    態存在。縱系爭招牌廣告於82年間設置，惟依建築法第95條
    之3及第97條之3規定增訂公布前之同法第7條規定，樹立廣
    告及招牌廣告為雜項工作物，依同法第4條及第25條第1項前
    段規定，其建造或使用等，仍應申請審查許可。被上訴人於
    通知上訴人自行拆除後，上訴人逾期仍未改善，被上訴人乃
    依建築法第95條之3規定，以原處分裁處上訴人4萬元罰鍰，
    並命於文到10日內依規定自行拆除，於法尚無不合，亦無違
    反法律不溯及既往原則之情事。因將原決定及原處分均予維
    持，駁回上訴人之訴。
五、本院按：（一）招牌廣告係屬建築法第7條規定之雜項工作
    物，雜項工作物依建築法第25條規定應經主管建築機關之審
    查許可並發給執照，惟依建築法第97條之3第1項、第2項規
    定，一定規模以下之招牌廣告得免申請雜項執照，但仍應向
    主管機關申請審查許可，不得擅自設置招牌廣告或樹立廣告
    。又依建築法第95條之3規定：「本法修正施行後，違反第
    97條之3第2項規定，未申請審查許可，擅自設置招牌廣告或
    樹立廣告者，處建築物所有權人、土地所有權人或使用人新
    臺幣4萬元以上20萬元以下罰鍰，並限期改善或補辦手續，
    屆期仍未改善或補辦手續者，得連續處罰。必要時，得命其
    限期自行拆除其招牌廣告或樹立廣告。」可知，建築法92年
    6月7日修正施行後，違反建築法第97條之3第2項規定，未申
    請審查許可，擅自設置招牌廣告或樹立廣告者，即生得對違
    反上開行政義務之建築物所有權人、土地所有權人或使用人
    依建築法第95條之3前段規定為罰鍰處分之法律效果，並得
    對上開違反行政義務之人為下命處分─命其限期改善或補辦
    手續，必要時尚得為其他下命處分─命其限期自行拆除其招
    牌廣告或樹立廣告。罰鍰處分為行政罰，使個人承擔因違規
    行為而生之不利益，並有嚇阻其將來再度違法之功能；命限
    期改善或補辦手續之下命處分，及必要時得命限期自行拆除
    之下命處分，此二下命處分並非行政罰，乃為直接排除一定
    危險或具體危害，回復建築法所管制之秩序與安全之行政管
    制措施，至於採取何下命處分為必要、適合之行政管制措施
    ，行政機關應以比例原則裁量之。上開法條所規定建築物所
    有權人、土地所有權人或使用人為建築法上之行政義務人，
    對設置招牌廣告或樹立廣告負有須經申請審查許可之行政義
    務，以達維護公共安全、公共交通、公共衛生及增進市容觀
    瞻之目的（建築法第1條參照）。又干涉行政上之義務人有
    「行為責任」及「狀態責任」二類。所謂「行為責任」係指
    因自身行為（包含作為與不作為）肇致危險者，負有排除危
    險之義務；而「狀態責任」則係以對物的狀態具有事實管領
    力者，得以負責之觀點，科予排除危險、回復安全之義務，
    而干涉行政上之責任人為何，則應依法律規定之意旨認定之
    。建築法第95條之3規定即係以建築物為中心所課予之義務
    類型，屬狀態責任。申言之，建築物所有權人、土地所有權
    人對於設置招牌廣告或樹立廣告係以狀態責任承擔行政義務
    ，固無疑義，而所謂使用人，即所有權以外，對招牌廣告等
    工作物具有事實上管領力而得加以使用者，亦屬狀態責任，
    從而應對招牌廣告等工作物所生之違反建築法秩序與安全負
    起排除義務；倘若狀態責任之義務人符合行政罰法所定故意
    過失之處罰要件，並得由主管機關據以裁罰，以制裁行政法
    上義務違反之行為。次按所謂法律不溯既往原則，係指政府
    機關適用法律應遵守法律之時間界限，亦即新訂生效之法規
    ，對於法規生效前「已發生事件」，原則上不得適用；所謂
    「事件」，指符合特定法規構成要件之全部法律事實；所謂
    「發生」，指該全部法律事實在現實生活中完全具體實現而
    言。倘該事實跨越新舊法持續發生，新法縱然直接適用於法
    律生效後繼續發生的事實，亦無法律效力溯及既往可言。（
    二）上訴人為系爭招牌廣告之設置人，亦為系爭招牌廣告之
    實際使用人，被上訴人查報日為95年3月17日，已在92年6月
    7日建築法修正新增第95條之3及第97條之3規定公布施行後
    ，系爭招牌廣告之設置未經向主管機關申請審查許可，且不
    符臺北市廣告物暫行管理規則第28條第3款規定「外柱及外
    柱間」不得設置招牌廣告等情，為原審所確定之事實。上訴
    人既係對系爭招牌廣告具有事實上管領力並實際之使用人，
    為建築法第95條之3規定之管制對象，屬狀態責任之義務人
    ，揆諸首揭說明，應對系爭招牌廣告所生之違反建築法秩序
    與安全之狀態負有排除責任，且上訴人對於系爭招牌廣告之
    設置應符合建築法第97條之3第2項規定之申請審查許可，亦
    難諉為不知，其擅自設置系爭招牌廣告並未申請審查許可，
    即難謂無故意過失。本件姑不論上訴人所稱其設置系爭招牌
    廣告在82年間一事是否屬實，其均未依92年6月7日修正施行
    前（建築法第25條參照）或後之建築法申請審查許可，且違
    規狀態持續存在至95年3月17日查報日，則92年6月7日修正
    施行建築法第95條之3規定就該條文公布施行後始發生之事
    件或持續發生之事實自有適用，而不生法律溯及既往適用之
    問題。原處分依建築法第95條之3之規定，裁處上訴人法定
    最低額度4萬元罰鍰，並命上訴人於文到10日內自行拆除，
    於法並無不合。上訴人執詞指摘原處分違反法律溯及既往原
    則云云，並非可採。又上訴人主張：被上訴人95年7月28日
    北市工建字第09569271700號函限上訴人於文到10日內自行
    拆除，該函業經原審法院另案以96年度訴字第421號判決確
    認行政處分違法確定，本件原處分依據該函裁處，自失所附
    麗云云，惟原處分之罰鍰處分及下命處分，依建築法第95條
    之3規定並不以主管機關曾命受處分人限期改善或限期自行
    拆除為前提要件，故被上訴人95年7月28日北市工建字第095
    69271700號函是否違法，於原處分不生影響，是上開主張亦
    非可採。原判決並無判決不適用法規、適用不當或不備理由
    、理由矛盾之情事。此外，上訴人其餘所訴各節，無非係對
    原審取捨證據認定事實之職權行使，加以爭執，尚難謂原判
    決有違背法令之情事。綜上所述，原判決將訴願決定及原處
    分均予維持，而駁回上訴人在原審之訴，核無違誤。上訴論
    旨，指摘原判決違法，求予廢棄，為無理由，應予駁回。
六、據上論結，本件上訴為無理由。依行政訴訟法第255條第1項
    、第98條第1項前段，判決如主文。
中    華    民    國    99    年    1     月    14    日
                    最高行政法院第一庭
                        審判長法官  鄭  淑  貞
                              法官  黃  合  文
                              法官  王  碧  芳
                              法官  楊  惠  欽
                              法官  胡  方  新
以  上  正  本  證  明  與  原  本  無  異
中    華    民    國    99    年    1     月    14    日
                              書記官  郭  育  玎


司法院資訊處製作；財團法人民間司法改革基金會備份。
